【裁判字號】    98,上更(一),193
【裁判日期】    990407
【裁判案由】    違反毒品危害防制條例
【裁判全文】
臺灣高等法院高雄分院刑事判決     98年度上更(一)字第193號
上  訴  人
即  被  告  甲○○
指定辯護人  本院公設辯護人   孫妙岑
上列上訴人因違反毒品危害防制條例案件，不服臺灣高雄地方法
院97年度訴字第1811號中華民國98年6 月17日第一審判決（起訴
案號：臺灣高雄地方法院檢察署97年度偵字第30159 號），提起
上訴，經最高法院發回更審，本院判決如下：
    主  文
原判決撤銷。
甲○○共同販賣第一級毒品，累犯，處有期徒刑拾陸年陸月。扣
案之海洛因拾陸包（零點陸公克拾伍包、零點參公克壹包，合計
淨重壹點伍肆公克）沒收銷燬；扣案共同販賣第一級毒品所得新
台幣壹仟元，應與「肉圓」之成年男子連帶沒收。扣案上開毒品
外包裝袋（空包裝總重拾點零貳公克），沒收。
    事  實
一、甲○○曾於民國95、96年間，因違反毒品危害防制條例案件
    、竊盜等3 罪，先後經原審法院、本院各判處有期徒刑1 年
    10月、1 年、5 月確定，經裁定減刑為11月、6 月、2 月15
    日並定應執行刑後，應執行有期徒刑1 年6 月，於96年11月
    5 日執行完畢。其明知海洛因係毒品危害防制條例所列之第
    一級毒品，不得販賣、持有，竟於97年10月22日下午，與姓
    名年籍不詳綽號「肉圓」之成年男子，共同基於販賣第一級
    毒品海洛因以營利之犯意聯絡，由「肉圓」之男子以「0000
    000000」行動電話門號（未扣案，無法證明為「肉圓」之男
    子所有）作為販賣毒品之聯絡工具，並以毛重約0.6 公克之
    1 包海洛因（代號：大支）售價新台幣（下同）1,000 元、
    毛重約0.3 公克之1 包海洛因（代號：小支）售價500 元，
    由買主以上述電話聯絡交易數量及地點。嗣於同日（22日）
    下午4 時許，陳志國撥打上開行動電話連絡「肉圓」之男子
    購買大支1 包（即毛重約0.6 公克之海洛因），即由「肉圓
    」之男子囑甲○○依約將其代步之車牌號碼VQ-5167 號自用
    小貨車前往高雄縣林園鄉○○路3 之100 號「中芸國中」圍
    牆旁停放於該處，並於車上等候陳志國前來交易。嗣於同日
    （22日）下午5 時20分許，甲○○以1,000 元之價格，販賣
    以夾鏈袋袋裝置毛重約0.6 公克海洛因1 包（夾鏈袋上貼有
    藍色框框標誌）予陳志國後，經警於現場附近埋伏待陳志國
    離開後，旋跟蹤陳志國並對其攔查，陳志國見狀即將甫購得
    之該包海洛因丟棄地上，然仍由警發覺將之搜扣，並帶同陳
    志國查獲當時尚在自用小貨車內未及駕車離開之甲○○，並
    在甲○○之上開自用小貨車內，亦扣得其供販賣所用之（夾
    鏈袋上貼有藍色框框標誌）海洛因16包（毛重約0.6 公克15
    包、毛重約0.3 公克1 包，合計淨重1.54公克）、海洛因之
    外包裝（空包裝總重10.02 公克）、共同販賣海洛因予陳志
    國所得之1,000 元。
二、案經高雄市政府警察局三民第一分局報請臺灣高雄地方法院
    檢察署檢察官偵查起訴。
    理  由
壹、證據能力部分：
一、被告於97年10月30日警詢自白之任意性：
    按刑事訴訟法第100 條之2 雖有準用同法第100 條之1 第1
    項之規定，即司法警察詢問犯罪嫌疑人，除有急迫情況且經
    記明筆錄者外，應全程連續錄音；必要時，並應全程連續錄
    影。然考其立法目的，在於建立詢問筆錄之公信力，並擔保
    詢問程序之合法正當，亦即在於擔保犯罪嫌疑人對於詢問之
    陳述，係出於自由意思及筆錄所載內容與其陳述相符。故司
    法警察詢問犯罪嫌疑人如違背上開規定，其所取得之供述筆
    錄，究竟有無證據能力，原應審酌司法警察違背該法定程序
    之主觀意圖、客觀情節、侵害犯罪嫌疑人權益之輕重、對犯
    罪嫌疑人在訴訟上防禦不利益之程度，以及該犯罪所生之危
    害，暨禁止使用該證據對於抑制違法蒐證之效果，及司法警
    察如依法定程序有無發現該證據之必然性等情形，本於人權
    保障與公共利益之均衡維護精神，依比例原則，具體認定之
    。又按犯罪嫌疑人之陳述倘屬自白，同法第156 條第1 項已
    特別規定「被告之自白，非出於強暴、脅迫、利誘、詐欺、
    違法羈押或其他不正之方法，且與事實相符者，得為證據」
    ，則被告在警詢之自白如係出於自由意思而非不正之方法，
    且其自白之陳述與事實相符，縱令司法警察對其詢問時未經
    全程連續錄音或錄影，致詢問程序不無瑕疵，仍難謂其於警
    詢自白之筆錄無證據能力。（參照最高法院92年度台上字第
    5904號、94年度台上字第6022號判決）。查本件被告甲○○
    已於97年10月30日警詢供稱：我販賣第一級毒品海洛因1 包
    （毛重0.6 公克）給陳志國的。《陳志國是以何錢幣向你購
    買第一級毒品海洛因1 小包？》陳志國向我購買第一級毒品
    海洛因，是持新台幣500 元1 張；100 元紙鈔5 張共計1000
    元。《被警察查獲之陳志國為警起獲之第一級毒品海洛因，
    包裝邊框藍色與你被查獲時在車號ＶＱ-5167 號自小貨車駕
    駛座旁起獲第一級毒品海洛因（毛重各約0.6 公克）、（毛
    重約0.3 公克）1 小包之包裝邊框藍色完全相符，陳志國為
    警查獲之第一級毒品海洛因（毛重各約0.6 公克）是否你販
    賣給他的？》警方查獲陳志國持有之第一級毒品海洛因1 小
    包（毛重約0.6 公克），包裝特徵邊框藍色該包海洛因是我
    販賣予陳志國等語（偵卷31頁），是其上開警詢所供為證明
    被告有本件犯罪行為之重要證據。嗣被告於97年10月30日檢
    察官偵訊時雖改稱：（為何在警局要承認？）我害怕，因為
    警察叫我承認會讓我交保，還說這種罪趕快承認，還說若不
    承認的話，會被禁見很久（為何他們上開的話會讓你感到害
    怕？）他們口氣很兇，讓我很害怕，我怕被打（有無被刑求
    ？）有作勢要打我，但沒有真的打云云。惟經本院於99年2
    月1 日勘驗該日警詢光碟如下：
    警詢錄音（影）光碟僅有製作筆錄之影像，而無製作筆錄
      內容之聲音。
    錄影光碟全長為2時0分46秒。
    33分48秒：警員有請甲○○喝飲料，甲○○則向警方道謝
      。
    55分6 秒：警方有向甲○○提示書證。
    全部影像畫面中並未有員警作勢欲打甲○○之情形等情，
      此有本院當日製作勘驗筆錄可按（本院卷60頁）。
    綜上勘驗光碟之內容以觀，顯見被告當日所製作筆錄時，其
    神色自若，而與警方互動過程中亦未見有何異常之處，故被
    告上開所辯：警方（製作該日筆錄時）有作勢要對其毆打云
    云，自難採信。另製作該警詢筆錄之警員陳聖明亦到庭證稱
    ：當時錄音喇叭外接到電腦可能是線沒有接好，所以才沒有
    錄進去等語（本院卷76頁），足見本次警詢錄音，因警方操
    作電腦錄音過程疏誤，導致未能清楚聽到被告警詢之供詞，
    惟該錄影部分，則畫質相當清晰，且於警詢過程中，警員尚
    有提供飲料供被告飲用，且警詢過程平和，亦未見到被告有
    遭警強暴、脅迫之情況，此有本院上開勘驗筆錄在卷可參。
    另參諸被告於97年10月30日警詢中已供稱: 陳志國向我購買
    第一級毒品海洛因，是持新台幣500 元1 張；100 元紙鈔5
    張等語，而被告於案發當時被查獲之際，警方在其車上除扣
    有千元紙鈔8 紙外，另亦扣有500 元紙鈔10紙、100 元紙鈔
    則多達55紙，此有高雄市政府警察局三民第一分局扣押筆錄
    、扣押物品目錄表（警卷37頁）及照片2 幀在卷可按（警卷
    52頁），足見被告上開自白販賣第一級毒品予陳志國並取得
    何種錢幣兩者間未有明顯相岐之處。又警方在被告車上所扣
    得海洛因包裝袋（上有藍色框框）亦與陳志國在現場所丟棄
    之1 小包海洛因包裝袋（上亦有藍色框框）之標誌亦相符（
    警卷52頁、58頁），故警方於97年10月30日詢問被告時既已
    有全程錄影（但未有同步錄音），其與同法第100 條之1 第
    2 項規定之情形雖有不同，而與刑事訴訟法第100 條之2 準
    用同法第100 條之1 第1 項之規定未盡相符，然經本院審酌
    警方未有故意違背法定程序之主觀意圖（錄音部分），另在
    客觀上亦未見有警員對被告施暴或脅迫之情事（錄影內容）
    ，且由警方在現場所扣得錢幣種類及販賣海洛因包裝袋之標
    誌均與被告自白販賣所得錢幣種類及購買者陳志國所持有海
    洛因包裝袋標誌等情（即警方如依法定程序亦有發現該證據
    之必然性），故若僅因警方操作警詢之錄音過程疏誤，即禁
    止使用該證據，則顯已違反社會之公共利益猶甚，故審酌警
    方如依法定程序有無發現該證據之必然性及本於被告人權保
    障與公共利益之均衡維護精神，依比例原則，應認被告於97
    年10月30日警詢自白係基於其自由之意志所為之供述，而具
    有證據能力。
二、證人陳志國警詢陳述關於被告於上述時、地，以1,000 元販
    賣毛重約0.6 公克海洛因1 包給伊部分，因與其嗣於原審本
    院前審審理證述不符，而其先前之陳述較近於案發時間，對
    於案情記憶自然較為深刻，且對於案情敘述較少出於對於被
    告涉案之顧慮，足認證人於警詢時受外力、人情等干擾程度
    較低，另陳志國於警詢坦承有向被告買毒等情，業據證人即
    承辦員警陳聖明於原審證述明確（原審卷第93頁），又無其
    他證據可認有何非出於自由意志陳述之情形，足認證人陳志
    國上開警詢陳述有較可信之特別情況，且為證明本件被告犯
    罪事實存否所必要，依刑事訴訟法第159 條之2 規定，認有
    證據能力。
三、又按刑事訴訟法第159 條之3 規定：被告以外之人於審判中
    有下列情形之一，其於檢察事務官、司法警察官或司法警察
    調查中所為之陳述，經證明具有可信之特別情況，且為證明
    犯罪事實之存否所必要者，得為證據：一、死亡者。二、身
    心障礙致記憶喪失或無法陳述者。三、滯留國外或所在不明
    而無法傳喚或傳喚不到者。四、到庭後無正當理由拒絕陳述
    者。本件證人黃信賓於97年10月29日警詢陳述後，嗣於97年
    12月27日死亡，有卷附之戶籍資料可佐（原審卷第70頁），
    而其先前之警詢陳述較近於案發時間，且較無受外力人情之
    干擾，另黃信賓上述警詢過程，並無對其有威脅利誘情形，
    業據證人即承辦員警陳聖明於原審證述明確（原審卷第91頁
    ），又無其他證據可認有何非出於自由意志陳述之情形，足
    認證人黃信賓上開警詢陳述有較可信之特別情況，且為證明
    本件被告犯罪事實存否所必要，依刑事訴訟法第159 條之3
    第1 款規定，認有證據能力。
四、按刑事訴訟法第159 條之1 第2 項所稱被告以外之人於偵查
    中向檢察官所為之陳述得為證據，立法者係以刑事訴訟法規
    定檢察官代表國家偵查犯罪、實施公訴，依法有訊問被告、
    證人、鑑定人之權，且實務運作時，偵查中檢察官向被告以
    外之人所取得之陳述，原則上均能遵守法律規定，不致違法
    取供，其可信性甚高，為兼顧理論與實務，而對被告以外之
    人於偵查中向檢察官所為之陳述，除顯有不可信之情況者外
    ，得為證據（最高法院95年度台上字第6675號判決意旨參照
    ）。本件證人陳志國、陳聖明於偵查中經具結之陳述，並未
    曾提及檢察官在偵查時有不法取供之情形，且亦無證據足以
    證明證人上開陳述有顯不可信之情況，證人陳聖明於原審及
    證人陳志國於本院均已到庭接受詰問，足可認定已有保障被
    告詰問權，依刑事訴訟法第159 條之1 第2 項規定，自得為
    證據。
五、按鑑定人由審判長、受命法官或檢察官就下列之人選任1人
    或數人充之：就鑑定事項有特別知識經驗者。經政府機關委
    任有鑑定職務者；鑑定之經過及其結果，應命鑑定人以言詞
    或書面報告；法院或檢察官得囑託醫院、學校或其他相當之
    機關、團體為鑑定，或審查他人之鑑定，並準用第203 條至
    第206 條之1 規定，刑事訴訟法第198 條、第206 條第1 項
    、第208 條第1 項分別定有明文。本件卷附法務部調查局濫
    用藥物實驗室97年11月28日調科壹字第09723044130 號鑑定
    書，雖係被告以外之人於審判外之書面陳述，然法務部調查
    局係臺灣高等法院檢察署關於毒品鑑定之概括選任鑑定機關
    ，此有臺灣高等法院檢察署92年9 月9 日檢文允字第092100
    1203號函附之「臺灣高等法院檢察署檢察長概括選任鑑定機
    關表列」足參，則上開毒品鑑定書，為刑事訴訟法第159 條
    第1 項規定之例外情形，應有證據能力。
六、本件查獲之現場蒐證照片數幀（警卷52頁、57頁），均係由
    攝影設備拍攝所得。因照相、攝影係屬機械性記錄特徵，也
    就是認識對象的是照相、攝影鏡頭，透過鏡頭形成的畫面映
    寫入膠卷或儲存裝置，然後還原於照相紙上或將之列印，故
    照相、攝影不含有人的供述要素。再現實情形與作為傳達結
    果的照相、攝影，在內容上的一致性是透過機械的正確性來
    加以保障的，在照相、攝影中，並不存在人對現實情形的知
    覺、記憶，在表現時經常可能發生的錯誤（如知覺的不準確
    、記憶隨時間推移而發生的變化），故照相當然是非供述證
    據。易言之，上開卷附蒐證照片部分，乃到場處理之警員，
    依機械之方式所留存之現場影像，並非供述證據，無傳聞法
    則適用，亦具有證據能力。
七、高雄市政府警察局三民第一分局扣押筆錄、扣押物品目錄表
    、扣押物品收據（甲○○部分；警卷34-39 頁）、高雄市政
    府警察局三民第一分局扣押筆錄、扣押物品收據（陳志國部
    分；警卷41-45 頁），均係被告以外之人於審判外所做之書
    面陳述，屬於傳聞證據。惟其本質上屬公務員本於職權所為
    ，其正確性及可信性頗高，如有錯誤亦可請求更正，應屬第
    159 條之4 第1 款由公務員職務上所製作之紀錄或證明文書
    ，具有證據能力。
八、本件台灣大哥大通聯紀錄、遠傳0000000000、威寶00000000
    00、臺灣大哥大0000000000等門號申辦人及其通聯紀錄（原
    審卷127-137 頁），均屬電信業者通常業務過程所需製作之
    紀錄文書，並無顯不可信之情況，應屬刑事訟訴法第159 條
    之4 第3 款業務之文書，均應具有證據能力。
九、本判決後述引用之其他卷附書證，而屬於書面之傳聞證據部
    分，因檢察官、被告、辯護人於本院審理調查上開書證予以
    提示並告以要旨時，由檢察官、被告、辯護人表示意見，當
    事人、辯護人已知此等書證乃傳聞證據，而就此證據能力均
    表示無意見，亦未聲明異議，即視為同意作為證據，本院認
    為以之作為本件論証之證據，均與待證事實具有關聯性，且
    無證據證明此等書證有何遭變造或偽造情事，作為本案之證
    據亦屬適當，依刑事訴訟法第159 條之5 第1 項規定，均認
    得為證據。
貳、實體上認定：
一、訊據上訴人即被告甲○○固供承其於上開時、地，為警查扣
    上開海洛因16包（毛重約0.6 公克15包、毛重約0.3 公克1
    包）、19,900元等物，然否認上開販賣第一級毒品海洛因犯
    行，並辯稱：扣案海洛因毒品都是我供自己吸食所用，空夾
    鏈袋是有其他用途，不是用來裝毒品的，現金中之1,000 元
    是我自己的，非陳志國交給我的，案發當天我是去向綽號「
    賓仔」購買海洛因，我買到12包，其他4 包是我之前剩下的
    ，當時我開車時有看到陳志國騎機車，與我大約有十幾步的
    距離，後來我拿到毒品就走了，我沒有注意到陳志國有沒有
    離開，也沒有看到陳志國跟何人接觸云云。
二、經查：
（一）被告甲○○於上開時、地以1,000 元之價格，販賣毛重約
      0.6 公克海洛因1 包予陳志國之事實，業據被告甲○○於
      97年10月30日警詢供承在卷，並供稱：（我）擔任交通、
      接聽電話或交付海洛因給購買者之工作，每日酬勞為新台
      幣3000元或折抵3 支價值各為1000元之海洛因3 小包等語
      （偵卷33頁）。又本件係陳志國向被告甫購得1 小包之海
      洛因後，即經在現場附近埋伏之警員先查獲陳志國後，再
      循線查獲尚未駕車離開現場而在車號VQ-5167 號自用小貨
      車內之被告等情，業據證人陳志國已於警詢供明在卷（警
      卷第16頁、21-22 頁），並於偵訊中亦證述：97年10月22
      日下午4 時許，是我先打0000000000門號之行動電話，向
      「肉圓」購買海洛因，之後5 時20分許，我就騎車到林園
      鄉的中芸國中旁，拿1,000 元給甲○○，甲○○就拿1 包
      毒品給我，我離開沒多久就被警察查獲等語（偵卷57頁）
      ；證人陳志國於本院前審雖翻異前詞，並改稱：伊打電話
      向「肉圓」購買海洛因，但並非由被告甲○○交付毒品給
      伊，但因警方要伊指認甲○○，才於警詢如此陳述，又伊
      於偵查中係順著檢察官問題回答，才說伊有拿錢給甲○○
      云云（本院前審上訴卷第75-76 頁）。然案發當日之查獲
      本件毒品之員警即證人陳聖明已於原審證稱：（97年）10
      月22日那天，我們到高雄縣林園鄉這一帶查緝毒品，就是
      沿途搜尋毒品人口，當時有看到甲○○駕車停放中芸國中
      圍牆旁邊，我們認為他行蹤可疑，就埋伏看他在做什麼，
      後來看到陳志國騎乘機車過來，他們交談沒有多久，陳志
      國就離開了，我們就通知另一頭埋伏的人馬攔截陳志國，
      不到5 分鐘，就在他（陳志國）身上查獲毒品，就由員警
      帶同陳志國回去現場，當時甲○○還在現場，我們就當場
      查獲甲○○；而且我們查獲陳志國所持有的毒品，包裝袋
      上有一個藍色的框框，上面還有一個箭頭，經陳志國供述
      是跟甲○○買的，跟我們後來在甲○○車上起獲的海洛因
      上面包裝袋也是藍色框框，有箭頭，特徵都一樣，而陳志
      國在被抓現場，當場有表示他確實是向甲○○購買海洛因
      等語（原審卷92頁背面至93頁及本院卷76頁反面），核與
      證人陳志國於偵訊證稱:97 年10月22日下午4 時許，我打
      0000000000門號之行動電話，向「肉圓」買海洛因，之後
      5 時20分許，我就騎車到林園鄉的中芸國旁，拿1,000 元
      給甲○○，甲○○就拿1 包毒品給我，我離開沒多久就被
      警察查獲等語（偵卷57-58 頁）相符。再佐以卷附之扣案
      毒品及現場照片（警卷第52-53 頁），員警當場查獲被告
      車上之白色海洛因粉末包裝袋（16包）與陳志國於案發當
      時經警攔查時所丟棄之白色海洛因粉末之包裝袋（1 包）
      ，其兩者包裝袋上之特徵係其上均有藍色框框之事實，此
      有現場照片數幀在卷可按（甲○○部分警卷52頁；陳志國
      部分警卷58頁），足見證人陳志國上開警詢、偵查之證詞
      與事實相符，而其嗣於本院前審所證並未向甲○○購買海
      洛因云云，則屬事後迴護被告被告之詞，顯不可採。從而
      ，本件被告確有於上開時、地，以1,000 元之價格，販賣
      毛重約0.6 公克海洛因1 包予陳志國之事實，已甚顯明，
      故被告雖於本院審理時又辯稱: 警方帶陳志國來抓伊時，
      陳志國身上並沒有毒品，是因為抓到伊，然後才帶陳志國
      去當時抓到他的現場那邊搜身後才搜到云云（本院卷77頁
      ），則與事實不符，委無可採。另被告於本院審時雖請求
      再傳陳志國到庭云云（本院卷80頁反面），惟本院認上開
      事證已明，自無再行傳訊陳志國之必要，附此敘明。
（二）另被告甲○○於97年10月22日17時20分許，經警於高雄縣
      林園鄉○○路3 之100 號「中芸國中」圍牆旁查獲，並扣
      得1,000 元紙鈔8 張、500 元紙鈔10張、100 元紙鈔55張
      、50元硬幣18個、10元硬幣47個、5 元硬幣6 個（以上合
      計19,900 元 ）、海洛因16包（毛重約0.6 公克15包、毛
      重約0.3 公克1 包，驗後合計純質淨重1.54公克）、包覆
      海洛因空包裝（總重10.02 公克）等情，業據證人即承辦
      員警陳聖明於偵訊及原審證述明確，並有高雄市政府警察
      局三民第一分局扣押筆錄、扣押物品目錄表、法務部調查
      局濫用藥物實驗室97年11月28日調科壹字第09723044130
      號鑑定書在卷足佐（警卷34-38 頁，偵卷71頁）。且陳志
      國因本件向被告甲○○購買海洛因，而犯持有第一級毒品
      罪部分，亦經原審法院於98年5 月27日經原審法院以98年
      度審訴字第225 號判處有期徒刑3 月確定在案，復有原審
      法院以98年度審訴字第225 號判決書（本院卷72-1、72-2
      頁）及陳志國之臺灣高等法院被告前案紀錄表在卷可按，
      亦見陳志國於案發當時所持有之海洛因係向被告甲○○購
      得之事實，亦甚顯明。
（三）另證人黃信賓（已歿）於警詢供稱：甲○○為警查獲之海
      洛因16包不是我賣給他的…，甲○○是綽號「肉圓」販毒
      集團成員；甲○○於為警查獲當日打電話給我，要我去幫
      忙「肉圓」販毒集團送毒品給購買者，我拒絕，甲○○只
      好自己去送海洛因給購買者，因此他才懷恨於警詢筆錄指
      證被查獲之海洛因是向我購買等語（偵卷39頁、41頁、43
      頁）。復參諸證人陳聖明亦證稱：我們（97年）10月22日
      那天我們到高雄縣林園鄉這一帶查緝毒品，就是沿途搜尋
      毒品人口，我們都認得人，就是下午17點20分，高雄縣林
      園鄉中芸國中的圍牆前面，看到甲○○，因為之前我們也
      查獲過甲○○毒品，日期不確定，也是在同年，不知道幾
      個月前有查獲過，所以認得，我們認為被告（甲○○）行
      跡可疑，甲○○駕車停放校園附近，我們埋伏，就看到陳
      志國騎乘機車過來，他們交談沒有多久，就離開，我們就
      通知另一頭埋伏的人馬攔截陳志國，後來查獲毒品，就由
      警員帶同陳志國回去現場，當時被告還在場，我們就當場
      查獲甲○○等語（原審卷92頁反面），足見警員當時在現
      場埋伏及監視之過程中，除有見到被告與陳志國2 人交易
      海洛因之情節外，現場並未有見到有其他第三人交易毒品
      之事實，已甚顯明，故被告上開所辯：案發當天我是去向
      綽號「賓仔」（黃信賓）購買海洛因云云，顯與事實不符
      。況被告亦已於原審審理時改稱：我用8000元的買的毒品
      ，我是向「阿賓」買的，但不是黃信賓等語（原審卷149
      反面-154頁），足見被告上開所供：其於案發當天之毒品
      係向黃信賓購買云云，顯無足採。再參以被告於97年10月
      30日警詢供述其與「肉圓」如何共同分工販賣海洛因等情
      （偵卷第34頁），此亦足徵本件係由被告與「肉圓」共同
      販賣海洛因事實，應可確定。至於公訴意旨另認被告甲○
      ○上開販賣海洛因行為之共犯中，尚有林瑞峰、邱鵬桓、
      黃莊珵、徐仁傑等人亦有參與云云，固係以被告於97年10
      月30日警詢自白為據（偵卷35頁），然本件卷附資料中均
      乏林瑞峰、邱鵬桓、黃莊珵、徐仁傑等人之陳述筆錄等證
      據，而經本院前審調閱其等前科紀錄，其中林瑞峰、邱鵬
      桓、黃莊珵等人，目前均無涉嫌販賣毒品罪嫌紀錄（本院
      前審上訴卷第62-66 頁），而徐仁傑則無確切身分資料可
      供查證，另證人黃信賓於97年10月29日警詢陳述後，嗣於
      97年12月27日死亡，有卷附之戶籍資料可佐（原審卷第70
      頁），亦無從自黃信賓處查得相關證據，是本件尚難逕認
      林瑞峰、邱鵬桓、黃莊珵、徐仁傑等人，係屬被告上開販
      賣海洛因之共犯，附此敘明。
（四）被告於原審固供述：我當天是撥打門號0000000000之行動
      電話，向該電話持有人買毒品，我的手機門號有兩支，一
      支是我申請的0000000000，被警察扣案；另一支門號沒有
      繳錢被停話，但是有留在高雄看守所云云（原審卷第96頁
      背面至97頁），惟經原審調取臺灣高雄看守所保管之被告
      手機，得知其內SIM 卡門號為0000000000，並查詢上開門
      號之申登人資料及97年9-11月之通聯紀錄，發覺被告所申
      請之0000000000號行動電話，於97年4 月11日啟用，而於
      同年9-11月間，僅於97年10月14日及同年月17日有使用紀
      錄；另被告於案發前隨身攜帶之0000000000號行動電話則
      於97年10月18日至被查獲之97年10月22日間，每日均有多
      次密集與0000000000號行動電話聯繫之通聯紀錄，此有法
      務部電信資訊查詢系統（威寶）電信使用者資料查詢單、
      電話通話紀錄查詢單、遠傳電信股份有限公司於98年4 月
      3 日之通聯資料查詢回覆、年籍資料查詢回覆、臺灣大哥
      大資料查詢等件（原審卷117-137 頁）附卷供參，則被告
      所申請之0000000000號行動電話，於97年10月間尚可使用
      ，並無被告所稱未繳錢被停話之情形。此外，被告雖辯以
      其係用隨身電話撥打0000000000號行動電話去買毒品云云
      。惟一般人為避免購買毒品施用、轉賣或讓與他人之犯行
      遭警查緝，多會減少接觸機會，而僅以簡單代號或暗語溝
      通，並以難以追查之公共電話作為聯絡工具，且在約定所
      購買毒品之種類、數量、金額後，即不會再有任何聯絡。
      然被告隨身之0000000000號行動電話，卻於為警查獲當日
      及前幾日均有密集與0000000000號行動電話聯繫，是其所
      辯，尚與常情相違，難以採信。
（五）政府為杜絕毒品氾濫，毒害人民甚深，再三宣導教民眾遠
      離毒品、媒體之報導既深且廣，對於毒品之禁絕，應為民
      眾所熟悉。又政府對於查緝施用、轉讓及販賣毒品無不嚴
      格執行，且販賣毒品罪更係重罪，設若無利可圖，衡情一
      般持有毒品者，當不致輕易將持有毒品交付他人。況乎第
      一級毒品海洛因價格不貲、物稀價昂，而販賣毒品係違法
      行為，非可公然為之，亦無公定之價格，不論任何包裝，
      均可任意分裝增減分量，每次買賣價量，亦可能隨時依雙
      方間之關係深淺、資力、需求量及對行情之認知、來源是
      否充裕、查緝是否嚴緊，購買者被查獲時供述購買對象之
      可能性風險之評估等，因而異其標準，並隨時機動調整，
      非可一概而論，是販賣之利得除經坦承犯行或價量俱臻明
      確外，委難查得實情，販賣之人從價差或量差中牟利方式
      雖異，其意圖營利之非法販賣行為則一。本件被告為販毒
      之「肉圓」之男子交付海洛因予購買者，每日酬勞為3000
      元或折抵3支價值各為1000元之海洛因3小包等情，業據被
      告已於警詢供承在卷，已如前述，足徵被告販賣第一級毒
      品海洛因之舉，主觀上確有牟利意圖，應堪認定。
（六）綜上所述，被告甲○○上開所辯，均屬卸責之詞，不足採
      信。本件被告共同販賣海洛因之事證已甚明確，犯行洵堪
      認定。
參、論罪科刑及撤銷改判、沒收：
一、新舊法比較：
    按行為後法律有變更者，適用行為時之法律。但行為後之法
    律有利於行為人者，適用最有利於行為人之法律，刑法第2
    條第1 項定有明文。98年5 月20日修正前（已於98年11月20
    日施行）之毒品危害防制條例4 條第1 頁規定「製造、運輸
    、販賣第一級毒品者，處死刑、無期徒刑，處無期徒刑者，
    得併科新臺幣一千萬元以下罰金。」修正後毒品危害防制條
    例4 條第1 項則規定「製造、運輸、販賣第一級毒品者，處
    死刑、無期徒刑，處無期徒刑者，得併科新臺幣二千萬元以
    下罰金。」顯見修正後對於販賣第一級毒品部分，其法定罰
    金刑部分，已由得科新臺幣1000萬元以下罰金，提高為新臺
    幣2000萬元以下罰金，故比較新舊法，應以98年5 月20日修
    正前毒品危害防制條例4 條第1 項、第2 項規定，較有利於
    被告。
二、核被告甲○○所為，係犯修正前毒品危害防制條例第4 條第
    1 項之販賣第一級毒品罪。又被告甲○○持有第一級毒品海
    洛因之行為，為其販賣之高度行為所吸收，不另論罪。被告
    甲○○與年籍不詳綽號「肉圓」之成年男子間，就本件販賣
    海洛因犯行，有共同犯意聯絡及行為分擔，應依刑法第28條
    規定，論以共同正犯。
三、又被告甲○○曾於95、96年間，因違反毒品危害防制條例案
    件、竊盜等3 罪，先後經臺灣高雄地方法院、本院各判處有
    期徒刑1 年10月、1 年、5 月確定，經裁定減刑為11月、6
    月、2 月15日並定應執行刑後，應執行有期徒刑1 年6 月，
    於96年11月5 日執行完畢，此有本院被告前案紀錄表可稽，
    其於5 年內故意再犯本件最重本刑為有期徒刑以上之罪，為
    累犯，除法定本刑死刑、無期徒刑部分不得加重外，其餘罰
    金刑部分，應依刑法第47條第1 項前段之規定，加重其刑。
    又按係修正前販賣第一級毒品罪之法定刑為「死刑或無期徒
    刑；處無期徒刑者，得併科新臺幣一千萬元以下罰金」。然
    同為販賣第一級毒品之人，其原因動機不一，犯罪情節未必
    盡同，或有大盤毒梟者，亦有中、小盤之分，甚或僅止於吸
    毒者友儕間為求互通有無之有償轉讓者亦有之，其販賣行為
    所造成危害社會之程度自屬有異，法律科處此類犯罪，所設
    之法定最低本刑卻同為「死刑或無期徒刑；處無期徒刑，得
    併科新臺幣一千萬元以下罰金」，不可謂不重。於此情形，
    倘依其情狀處以有期徒刑，即足以懲儆，並可達防衛社會之
    目的者，自非不可依客觀之犯行與主觀之惡性二者加以考量
    其情狀，是否有可憫恕之處，適用刑法第59條之規定酌量減
    輕其刑，期使個案裁判之量刑，能斟酌至當，符合比例原則
    。本件被告販賣海洛因予陳志國僅1 次，所販賣之海洛因毛
    重0.6 公克，所得僅1,000 元，又無證據足以證明其為大量
    走私進口或長期販賣毒品之所謂「大盤」、「中盤」之販毒
    者，其惡性與犯罪情節核與大毒梟有重大差異，如不論其情
    節輕重，遽處以修正前販賣毒品罪之法定本刑死刑或無期徒
    刑，誠屬情輕法重，過於嚴苛，有傷人民對法律之情感，其
    犯罪情狀，顯有可憫恕之情況，本院認科以最低度刑，仍嫌
    過重，爰依刑法第59條規定，酌量減輕其刑，且就罰金刑部
    分，依法先加後減之。
四、原審據以論處被告甲○○罪刑，固非無見；惟(1)本件尚難逕
    認黃信賓、林瑞峰、邱鵬桓、黃莊珵、徐仁傑等人，係屬被
    告上開販賣海洛因之共犯（如上所述），原審併予認定，自
    有未合。(2)原審既被告與「肉圓」之成年男子有共同販賣海
    洛因，然對於共同販賣海洛因所得1,000 元部分，未諭知與
    「肉圓」之成年男子連帶沒收，亦有未合。(3)另扣案空夾鏈
    袋14包，既無法證明係被告供本件犯罪所用之物（理由後述
    ），原審對此部分亦一併諭知沒收，亦有未洽。
五、被告甲○○上訴意旨，仍執前詞否認犯罪，指摘原判決不當
    ，為無理由；惟原判決既有上述可議，自應由本院將原判決
    撤銷改判。審酌被告正值青壯盛年，不思努力進取，明知海
    洛因係列管毒品，對於人體有莫大之戕害，竟為圖私利共同
    販賣海洛因予他人施用，所為實有不該，惟念其受「肉圓」
    之男子之囑咐而僅小量販賣1次，所得利益為1,000元之犯罪
    手段及情節應較「肉圓」之男子為輕等一切情狀，爰量處如
    主文所示之刑。末查扣案白色粉末16包（0.6 公克15包、0.
    3 公克1 包，合計淨重1.54公克），係查獲之第一級毒品海
    洛因（鑑定如前），應依毒品危害防制條例第18條第1 項前
    段規定沒收銷燬，至於鑑驗耗損之毒品業已滅失，自毋庸宣
    告沒收。又因包裝毒品之外包裝有防止毒品裸露、逸出及潮
    濕之功用，並便於攜帶及運輸之用，應依毒品危害防制條例
    第19條第1 項前段沒收（最高法院91年度台上字第2062號判
    決意旨參照），是包覆扣案毒品海洛因之外包裝袋（空包裝
    重10.02 公克），為被告所有而供犯本罪所用之物，及扣案
    之1,000 元，為被告與上開共犯「肉圓」之成年男子共同販
    賣毒品所得，均應依毒品危害防制條例第19條第1 項前段規
    定，各諭知沒收及連帶沒收。另扣案空夾鏈袋14包，其上未
    有如本件販賣海洛因包裝袋上之藍色框框標誌，客觀上尚無
    法證明此部分空夾鏈袋，係屬被告預備販賣海洛因所用之物
    ，自不予宣告沒收。另扣案之SAMSUNG 行動電話1 支（含門
    號為0000000000號之SIM 卡1 張），非屬被告或共犯所有（
    係蘇韋漢申辦，參臺灣大哥大資料查詢，原審卷第126 頁）
    ，另注射針筒5 支、注射用水2 瓶，依據被告警詢供述及此
    物品客觀情狀，顯與本件販賣海洛因犯罪無涉，及扣案之其
    餘現金18,900元（即扣除上述沒收之1,000 元），尚無證據
    證明與被告所為本件犯罪有關，爰均亦不予宣告沒收，附此
    敘明。
肆、不另為無罪諭知部分：
 一、公訴意旨另以：被告甲○○與其他上開販毒共犯，自97年
     10月初起，除上開認定之1 次販賣第一級毒品海洛因予陳
     志國外，另有多次於上址中芸國中圍牆旁，以每包1,000
     元之價格，販賣第一級毒品予陳志國，因認被告此部分係
     犯（修正前）毒品危害防制條例第4 條第1 項之販賣第一
     級毒品罪嫌，而與上開認定有罪之1 次販賣第一級毒品部
     分，為包括一罪之集合犯關係云云。
 二、惟按犯罪事實應依證據認定之，無證據不得認定犯罪事實
     ；又不能證明被告犯罪者，應諭知無罪之判決，刑事訴訟
     法第154 條第2 項、第301 條第1 項分別定有明文；另按
     施用毒品者所稱其向某人買受毒品之指證，不得作為有罪
     判決之唯一證據，仍須調查其他必要之證據，以察其是否
     與事實相符，良以毒品買受者之指證，其憑信性於通常一
     般人已有所懷疑，尚難確信其為真實。是施用毒品者之指
     證，其真實性有待其他必要證據加以補強。茲所謂必要之
     補強證據，固不以證明販賣毒品犯罪構成要件之全部事實
     為必要，但以與施用者之指證具有相當之關聯性為前提，
     其經與施用者之指證綜合判斷，已達於通常一般人均不致
     有所懷疑，而得確信施用者之指證為真實者，始得為有罪
     之認定，此為無罪推定原則之必然推演（最高法院93年度
     台上字第6750號判決要旨足參）。
 三、本件公訴人意旨認被告甲○○此部分販賣第一級毒品罪嫌
     ，固以被告於警詢供述及證人陳志國於警詢、偵查之證述
     等情為據。然訊據被告甲○○堅決否認有此部分犯行，並
     辯稱：伊並無陳志國所證述此部分有多次販賣海洛因等語
     。
 四、經查證人陳志國前於97年10月22日警詢固稱：連同今日向
     被告購買5 次海洛因，約每隔3 日購買1 次海洛因云云（
     警卷第16頁），惟於偵訊則證述：這5 次不是都跟甲○○
     拿毒品等語（偵卷第58頁），則證人陳志國就此部分是否
     亦向被告甲○○購買海洛因，應屬被告被訴此部分販賣毒
     品之重要待證事項，然證人陳志國所為陳述先後既有不一
     ，且乏其他補強證據足佐，實難據此證人陳志國之警詢片
     面陳述，即推認被告甲○○此部分亦涉有販賣第一級毒品
     之犯行。至於被告雖於97年10月30日警詢中自白曾販賣海
     洛因給證人陳志國一節（偵卷第31頁），但其所供述內容
     係指遭警查獲當日即上開認定之1 次販賣第一級毒品海洛
     因予陳志國部分，並未敘及其另被訴多次販賣海洛因給陳
     志國，是被告被訴此部分尚有多次販賣海洛因罪嫌，既乏
     其他積極證據足以佐證，自難逕認被告有此部分另有販賣
     海洛因犯行。惟公訴人意旨認此部分與上開起訴論罪部分
     ，係屬集合犯之法律上一罪關係，爰不另為無罪之諭知。
據上論結，應依刑事訴訟法第369 條第1 項前段、第364 條、第
299 條第1 項前段，修正前毒品危害防制條例第4 條第1 項，毒
品危害防制條例第18條第1 項前段、第19條第1 項，刑法第2 條
第1 項前段、第11條、第28條、第47條第1 項前段、第59條，判
決如主文。
本案經檢察官陳建年到庭執行職務。
中    華    民    國    99    年    4     月    7     日
                    刑事第十庭  審判長法  官 陳中和
                                      法  官 林水城
                                      法  官 李政庭
以上正本證明與原本無異。
如不服本判決應於收受本判決後10日內向本院提出上訴書狀，其
未敘述上訴理由者，並得於提起上訴後10日內向本院補提理由書
狀（均須按他造當事人之人數附繕本）「切勿逕送上級法院」。
中    華    民    國    99    年    4     月    7     日
                                      書記官 周青玉
附錄本件判決論罪科刑法條：
毒品危害防制條例第4 條第1 項製造、運輸、販賣第一級毒品者
，處死刑或無期徒刑；處無期徒刑者，得併科新臺幣1 千萬元以
下罰金。

司法院資訊處製作；財團法人民間司法改革基金會備份。
